最高法院民事判決　　　　　　　　　　　　　　　八十八年度台上字第三四○○號
　　上　訴　人　乙○○
　　被 上訴 人　甲○○
右當事人間請求所有權移轉登記事件，上訴人對於中華民國八十七年十一月二日台灣
高等法院高雄分院第二審判決（八十六年度上字第九八號），提起上訴，本院判決如
左：
    主  文
上訴駁回。
第三審訴訟費用由上訴人負擔。
    理  由
本件被上訴人主張：兩造及其親友於民國七十一年間共同集資，在高雄巿三民區○○
○段寶珠溝小段三二五、三五三－一九、三五三－二○、三二六－三六一、二三五－
三、三二八－七號土地上興建房屋，兩造均係起造人之一，該建物已建造完成，且於
七十三年四月二十四日登記完畢。尚剩餘九間房屋未售出，兩造及其他出資人經協議
同意按餘屋價值及出資人出資比例分配，原登記於上訴人名下之高雄巿建德路六○號
房屋（下稱系爭房屋）係分配予伊，上訴人拒將該房屋所有權移轉登記予伊，屢經催
討，仍不履行等情，爰依該分配契約之約定，求為命上訴人將系爭房屋所有權移轉登
記予伊之判決。
上訴人則以：兩造及親友共同集資建屋，均按個人出資比例，由各出資人以自己名義
為起造人興建完成，是兩造興建房屋盈餘之分配，早於建造前即分配完畢，系爭房屋
自始以伊名義為起造人，即係分配予伊所有。被上訴人提出之餘屋分配表，係被上訴
人自行編造，未經伊簽名同意等語，資為抗辯。
原審斟酌全辯論意旨及調查證據之結果，以：被上訴人主張兩造及其親友集資興建房
屋一批，兩造均為起造人之一，建造已完成，系爭房屋起造人為上訴人，現登記為上
訴人名義，該房屋基地部分，則登記為伊所有，為上訴人所不否認，並有高雄市政府
工務局使用執照、起造人名冊、建物編號與門牌號碼對照表、建物登記簿謄本為證。
又兩造及其餘出資人間曾就九間餘屋為分配，並經作成分配表，上訴人係分得惠德街
四十九號，惠德街五十一號及建昌路一號三間房屋，系爭之建德路六○號則係由伊分
得等情，亦有分配表為證，核與證人即兩造弟媳王陳秀里（王明錫之妻）證稱：「系
爭建物係登記上訴人名義，實際上以前係分配予被上訴人所有，當初兩造及我先生王
明錫共同起造房屋，被上訴人因分配系爭房屋，所以分得較少之售屋現金」、「上訴
人分得惠德街四十九號、五十一號及建昌路一號三間（起造人分別係宋秀瑾、王安彬
及王友賢）」、「系爭建德路六十號分歸被上訴人，當初分配均有做成書面，大家均
按分配表實行」、「被上訴人所提出之分配表，即是當初製作之分配表。分配表係由
公司前會計小姐所製作」「因我僅分得二店面、一公寓、上訴人分得三店面，所以上
訴人及王友賢之母依分配表之協議，應各補償我新台幣（下同）五十五萬元，王友賢
之母五十五萬元已給付，上訴人全未給付」；證人即兩造之侄王友賢證稱：「本人僅
出資，係投資者中出資最少的，當初分配餘屋時，確有製作一分配表，是否此分配表
，因相隔已久，我沒有印象，系爭分配表『店４』，據我所知，係分配予被上訴人。
『店４』之地點較佳，如分得之店面較佳，售屋盈餘分配較少，我僅確定系爭房屋當
初確實分配予被上訴人」、「經查證結果，本人分得之建物為惠德街四十三號，上次
開庭稱惠德稱四十九號係錯誤，僅分得惠德街四十三號一間，該建物之起造人並非本
人；剩下之九間有經分配」；證人即兩造之大嫂王莊鉛（即王友賢之母）證稱：「合
建賣剩之九間餘屋，有重新分配，並非以原起造人即分配該建物，建昌路一號，起造
人為王友賢，由上訴人分得，王友賢出具印鑑證明予上訴人，由上訴人將該房子售予
第三人，王友賢係分得惠德街四十三號，現登記予其長子名義，系爭建德路六十號房
屋起造人為上訴人，實際分配予被上訴人，本人出資一百餘萬元（以我兒子王友賢名
義出名），所以知悉餘屋分配之情況，分配時均有經過大家之同意，建昌路一號係上
訴人所出售，非王友賢所售」、「每人均有一張分配之資料，上訴人亦有一張」；證
人即被上訴人之妻妹陳余秀霞證稱：「七十七年間曾介紹友人向上訴人購買惠德街五
十一號」、「因當時兩造已就剩屋分配，該房子由上訴人分配到，建昌路一號，亦有
介紹別人購買，惟未與上訴人接洽過」等情相符。另上訴人亦自承：「房屋賣剩九間
，系爭建物係剩餘九間之一，登記我名下，當初有就剩下之九間房子進行分配」、「
當初建行分配時，如分得較好之建物，則售屋之現金便分得較少，系爭房屋為三角窗
，地點較好，價值較高」。證人方敏婷證稱：「一：卷附分配表是根據當時合夥人告
訴我，我記載下來」、「他們三位是常與我接觸之老板，我製作之上開資料他們股東
亦有同意，他們三位合夥人均有同意」、「我所製作之分配表均有經股東之討論後同
意，我才根據他們決議製作的」；證人宋秀瑾證稱：「我投資二百二十萬元，後來就
賣剩之九間餘屋而分配，惠德街四十九號房屋分歸我所有」各等語，若合符節。參以
系爭房屋若非分配予被上訴人，原登記名義人亦無將系爭房屋座落之基地，移轉登記
予被上訴人之理，足見被上訴人主張兩造及其餘出資人間曾就九間餘屋為分配之約定
，作成分配表，上訴人係分得惠德街四十九、五十一號及建昌路一號三間房屋，系爭
房屋則由伊分得之事實為實在。且依常理，兩造及其他合夥人所蓋之房屋，在尚未完
成前，無從知悉盈虧，亦不可能於申請建照時，即為現金與房屋之分配，並以分得人
之名義為起造人申請建築執照。上訴人辯稱餘屋未經分配，系爭建物自始即分配予伊
，及證人宋秀瑾所證：九間餘屋並未重新分配各等語，與上述證言互相矛盾，顯為附
和上訴人之詞，俱不可採。另證人方敏婷證稱：「分配表中，下方所載『全』『店３
』建昌路一號，是賣完剩下，預備登記給誰之房子」、「分配表中記載『祥』『店４
』建德路六十號是要分配店４建德路六十號房屋給被上訴人沒錯」、「分配表所載『
店４』『乙○○』價格『３７４』表示當初房屋起造人乃上訴人，而分配表下面『祥
』『店４』乃表示要分配被上訴人，則上訴人要移轉給被上訴人」等語，益證兩造及
其他合資人確曾就賣剩之九間餘屋進行分配，系爭房屋依分配之協議分歸被上訴人所
有。至分配表原記載王友賢分得店（即惠德街四九號），但實際上王友賢係分得店
（即惠德街四三號），並由原起造人即登記名義人曾昌民以買賣為原因，於八十年
六月五日逕移轉登記予王友賢之子王鴻銘，經王友賢、王莊鉛證述明確，並有該建物
登記謄本為證，參以上訴人亦不否認該分配表上店係分配予伊，堪認王友賢分得之
餘屋確為店，是被上訴人所稱分配表上王友賢原係分得店，為了節稅，即由王友
賢以店與宋秀瑾之店對調乙節，堪予採信，上訴人執此認分配表不實在，即非可
採。另依分配表所示九間餘屋之現所有權人觀之，建昌路七號現為王明錫所有，惠德
街四九號已分歸上訴人股東宋秀瑾所有並已售出，惠德街四三號已分歸王友賢之子所
有，惠德街四一號、四三號三樓之二分歸王明錫所有，建德路六八號三樓已分歸上訴
人所有，為兩造所不爭，上述登記情形，皆與分配表所載情形相同，而建昌路一號與
惠德街五一號，為上訴人所出售，準此，顯見被上訴人所提出之分配表確為真實。從
而，被上訴人依該兩造及其餘出資人協議之約定，請求上訴人將系爭房屋所有權移轉
登記予被上訴人，洵屬正當，為其心證之所由得，並說明對兩造其餘攻擊防禦方法之
取捨意見，因而維持第一審所為上訴人敗訴判決，駁回其上訴，經核於法洵無違誤。
上訴論旨，仍執陳詞，就原審取捨證據、認定事實，暨解釋意思表示之職權行使，指
摘原判決不當，聲明廢棄，不能認為有理由。
據上論結，本件上訴為無理由。依民事訴訟法第四百八十一條、第四百四十九條第一
項、第七十八條，判決如主文。
中      華      民      國    八十八    年     十二     月    二十四    日
                              最高法院民事第七庭
                                  審判長法官  洪  根  樹
                                        法官  謝  正  勝
                                        法官  劉  福  來
                                        法官  吳  麗  女
                                        法官  李  彥  文
      右正本證明與原本無異
                                              書  記  官
中      華      民      國    八十九    年      一      月     十二     日
